【裁判字號】    97,台上,4261
【裁判日期】    970904
【裁判案由】    違反水土保持法等罪
【裁判全文】
最高法院刑事判決            九十七年度台上字第四二六一號
上  訴  人  台灣高等法院台中分院檢察署檢察官
被      告  甲○○
選任辯護人  楊榮富律師
被      告  乙○○
            丙○○
            丁○○
上列上訴人因被告等違反水土保持法等罪案件，不服台灣高等法
院台中分院中華民國九十七年五月三十日第二審更審判決（九十
五年度重上更(一)字第一○九號，起訴案號：台灣彰化地方法院檢
察署八十六年度偵字第六六六三號、八十七年度偵字第七四九四
號），提起上訴，本院判決如下：
    主  文
上訴駁回。
    理  由
壹、被告甲○○、乙○○、丙○○、丁○○（下稱被告等四人）
被訴違反水土保持法第三十二條第一項及第三十三條第三項罪嫌
部分：
按刑事訴訟法第三百七十七條規定：上訴於第三審法院，非以判
決違背法令為理由，不得為之；是提起第三審上訴，應以原判決
違背法令為理由，係屬法定要件。且必須依據卷內資料為具體之
指摘，並足據以辨認原判決已具備違背法令之形式，始屬相當。
本件原判決以公訴意旨略以：乙○○、甲○○與顧金土、李素貞
（以上二人業經判決無罪確定）共同未經主管機關核定，於民國
八十六年七月二十八日，由乙○○僱用知情之丙○○、丁○○駕
駛挖土機及砂石車，擅自在乙○○向沈復源租用之彰化縣花壇鄉
○○○段灣子口小段第九四之七七號山坡地（下稱系爭山坡地）
挖取土石，面積達一．二六○二公頃，致水土流失等情；因認被
告等四人均涉犯水土保持法第三十二條第一項及第三十三條第三
項罪嫌（起訴書漏載同法第三十三條第三項）。惟經審理結果，
以水土保持法第三十二條第一項之罪以及同法第三十三條第三項
前段之罪，均以發生水土流失等實害結果，為其構成要件（即實
害犯）。而被告等四人雖未經主管機關核定，即擅自在系爭山坡
地內如第一審判決附圖Ａ部分所示範圍內挖取砂石，但尚不能證
明渠等所為已發生水土流失、毀損水土保持處理與維護設施或釀
成災害等實害結果，因認被告等四人所為與上述罪名之構成要件
不合，乃撤銷第一審對於被告等四人此部分科刑之判決，而改為
諭知其等均無罪。已詳細說明其證據取捨及得心證之理由，對於
檢察官所舉之證據，並已逐一說明不可採之理由，俱有卷存之證
據資料可資覆按。從形式上觀察，原判決此部分並無違背法令情
形。檢察官上訴意旨略以：水土保持法第三十二條第一項之罪，
固以發生水土流失或毀損水土保持之處理與維護設施之實害結果
為必要；但如已實施犯行而尚未發生上述實害結果者，仍應依同
條第四項未遂犯之規定處罰。原判決僅以被告等所為尚未致生上
述實害之結果，即諭知無罪之判決，卻未依同條第四項未遂犯之
規定處罰，自有不當云云。惟查水土保持法第三十二條第一項之
罪及同條第四項未遂犯之成立，均以「未經同意」在公有或私人
山坡地內擅自墾殖、占用或從事開發、經營或使用，為其前提。
而本件依起訴書犯罪事實欄所載，被告等四人係在乙○○向沈復
源所租用之彰化縣花壇鄉○○○段灣子口小段第九四之七七號山
坡地內挖取土石時，被警方查獲。則被告等挖取砂石之山坡地既
係向土地所有人沈復源所租用，而非「未經同意」在公有或私人
山坡地內擅自挖取砂石，則不論其等所為已否發生水土流失等實
害結果，均與水土保持法第三十二條第一項之罪或同條第四項未
遂犯之構成要件有間，自無成立上開罪名之餘地。檢察官引用同
法第三十二條第一項之條文起訴，容有誤會。至同法第三十三條
第三項之罪則屬實害犯，該罪亦無處罰未遂犯之規定。原判決雖
未就被告等所為何以不成立同法第三十二條第四項之未遂犯加以
說明，其理由固稍嫌簡略，但並不影響於本件判決之結果。檢察
官上訴意旨指摘原判決未依同法第三十二條第四項未遂犯之規定
對被告等四人加以處罰，依上述說明，顯屬誤會。是本件上訴意
旨並非依據卷內資料具體指摘原判決有何違背法令之情形，而其
所載上訴理由顯不足據以辨認原判決已具備違背法令之形式，揆
之首揭說明，其此部分上訴為違背法律上之程式，應予駁回。
貳、被告等四人被訴違反修正前山坡地保育利用條例第三十五條
第一項第四款、第三項罪嫌（起訴書誤載為同條例第三十五條第
一項第一款、第三款）、甲○○與乙○○二人被訴違反洗錢防制
法、稅捐稽徵法罪嫌及被訴推由甲○○出面與林朝印、林森山分
別就彰化縣花壇鄉○○○段灣子口小段（下稱灣子口小段）第九
四之七、九四之一二六號山坡地簽立開採契約，及與梁徽彬就同
小段第九四之二四號等八筆山坡地簽立契約，而涉犯山坡地保育
利用條例第三十五條第一項第一、三款及水土保持法第三十二條
第一項罪嫌部分：
查第三審上訴書狀，應敘述上訴之理由，其未敘述者，得於提起
上訴後十日內補提理由書於原審法院，已逾上述期間，而於第三
審法院未判決前仍未提出上訴理由書狀者，第三審法院應以判決
駁回之，刑事訴訟法第三百八十二條第一項、第三百九十五條後
段規定甚明。本件檢察官因被告等四人違反水土保持法等罪案件
，不服原審判決，雖於九十七年六月十九日提起上訴書，但其內
容僅針對原判決關於被告等四人被訴未經主管機關核定，擅自在
向沈復源承租之系爭山坡地內挖取土石而違反水土保持法第三十
二條第一項及第三十三條第三項罪嫌諭知無罪部分，敘述其不服
之理由，對於原判決關於被告等四人被訴違反修正前山坡地保育
利用條例第三十五條第一項第四款、第三項罪嫌、甲○○、乙○
○被訴違反洗錢防制法、稅捐稽徵法及被訴推由甲○○出面與林
朝印、林森山分別就灣子口小段第九四之七、九四之一二六號山
坡地簽立開採契約，及與梁徽彬就同小段第九四之二四號等八筆
山坡地簽立契約，而涉犯山坡地保育利用條例第三十五條第一項
第一、三款及水土保持法第三十二條第一項罪嫌諭知無罪部分，
並未敘述其不服之理由，迄今逾期已久，於本院未判決前仍未提
出，依上開規定，其此部分上訴亦非合法，應併予駁回。
參、甲○○、乙○○被訴故買贓物罪嫌部分：
按刑事訴訟法第三百七十六條所列各罪之案件，經第二審判決者
，不得上訴於第三審法院，法有明文。本件被告甲○○、乙○○
被訴涉犯刑法第三百四十九條第二項故買贓物罪嫌部分，原審係
諭知無罪之判決，此部分核屬刑事訴訟法第三百七十六條第七款
所列之案件，依首開說明，既經第二審判決，自不得上訴於第三
審法院，檢察官對此部分一併提起上訴，顯為法所不許。其此部
分上訴為不合法，亦應併予駁回。
據上論結，應依刑事訴訟法第三百九十五條，判決如主文。
中    華    民    國  九十七  年    九    月    四    日
                      最高法院刑事第九庭
                          審判長法官  洪  文  章
                                法官  王  居  財
                                法官  郭  毓  洲
                                法官  黃  梅  月
                                法官  邱  同  印
      本件正本證明與原本無異
                                      書  記  官
中    華    民    國  九十七  年    九    月    八    日
                                                     ｍ


司法院資訊處製作；財團法人民間司法改革基金會備份。
